【裁判字號】    95,訴,404
【裁判日期】    950504
【裁判案由】    撤銷贈與等
【裁判全文】
臺灣桃園地方法院民事判決               95年度訴字第404號
原      告  三信商業銀行股份有限公司
法定代理人  丁○○
訴訟代理人  甲○○
被      告  乙○○
            丙○○
上列當事人間請求撤銷贈與等事件，本院於民國95年4 月20日言
詞辯論終結，判決如下：
    主  文
被告乙○○、游麗娟間就坐落桃園縣大園鄉○○段崁下小段第二
五三之一七地號土地及坐落其上同小段第一五三六建號建物之所
有權全部，於民國九十四年九月二十一日所為贈與之債權行為及
民國九十四年九月二十九日所為所有權移轉之物權行為，均應予
撤銷。
被告丙○○應將桃園縣蘆竹地政事務所就前項不動產，於民國九
十四年九月二十九日以贈與為原因所為之所有權移轉登記塗銷。
訴訟費用由被告負擔。
    事  實
甲、原告方面：
一、聲明：如主文所示。
二、陳述：被告乙○○於民國94年3 月21日向原告借款新臺幣（
    下同）120 萬元，借款期限7 年，到期日為101 年3 月21日
    。原告於94年3 月21日即將120 萬元撥入被告乙○○所指定
    之帳戶內，惟被告乙○○於同年9 月21日起即未依約按時繳
    付本息，迄今尚欠原告本金1,127,795 元及自94年9 月21日
    起至清償日止，按年息3.97% 計算之利息及違約金。詎被告
    乙○○竟於94年9 月21日即將其所有坐落桃園縣大園鄉○○
    段崁下小段第253 之17地號，面積76平方公尺之土地及坐落
    其上同小段第1536建號建物（門牌號碼：桃園縣大園鄉林
    村27鄰崁下69之15號）之所有權全部（下合稱系爭不動產）
    無償贈與被告丙○○，並於同年月29日將系爭不動產之所有
    權移轉登記予被告丙○○所有。被告乙○○上開贈與系爭不
    動產予被告丙○○之債權及物權行為，顯係為規避對原告所
    應負之債務，原告爰依民法第244 條第1 項、第4 項之規定
    ，訴請判決如聲明所示。
三、證據：提出本票1 紙、放款帳卡明細單2 紙、土地謄本1 份
    、建物謄本1 份（均為影本）、被告戶籍籍本1 紙。
乙、被告乙○○方面：
一、聲明：駁回原告之訴。
二、陳述：伊與被告丙○○業已離婚，系爭不動產係伊與被告丙
    ○○合買的，現仍有貸款，貸款在被告離婚前係伊在繳納，
    離婚後則係被告丙○○繳納。伊現已與原告協商，原告答應
    給伊120 期零利率。為此，請為判決如答辯聲明所示。
丙、被告丙○○方面：
    被告丙○○於最後言詞辯論期日未到場，惟據其以前到庭所
    為之聲明、陳述略以：
一、聲明：駁回原告之訴。
二、陳述：系爭不動產係伊與被告乙○○一起賺錢買的，伊付了
    貸款約170 萬元左右，伊不知道不可以這樣登記。被告乙○
    ○在外欠錢，家裡的人都不知道，5 、6 年前就有1 次，全
    家人都想辦法幫他還錢。伊與被告乙○○育有2 名子女，正
    分別就讀國中及高中，若沒有系爭不動產，伊不知該怎麼辦
    。另原告應查清楚被告乙○○之財務狀況，不應隨便借錢予
    被告乙○○。為此，請為判決如答辯聲明所示。
丁、本院依職權函調系爭房屋之最新稅籍證明書，有桃園縣政府
    稅捐稽徵處95年3 月1 日桃稅房密字第0950062157號函及房
    屋稅籍證明書附卷；另依職權函調系爭不動產於94年9 月29
    日以夫妻贈與為原因而移轉登記予被告丙○○之全部申請登
    記資料，有桃園縣蘆竹地政事務所95年3 月28日蘆地登字第
    0950003480號函及登記申請書影本1 份在卷。
    理  由
壹、程序方面：本件被告丙○○經合法通知，無正當理由，未於
    最後言詞辯論期日到場，核無民事訴訟法第386 條所列各款
    情形，此部分爰依原告聲請，由其一造辯論而為判決。
貳、實體方面：
一、本件原告起訴主張，被告乙○○前於94年3 月21日向原告借
    款120 萬元，迄今尚欠原告本金1,127,795 元及自94年9 月
    21日起至清償日止之利息與違約金。詎被告乙○○竟於94年
    9 月21日即將其所有之系爭不動產，無償贈與並於同年月29
    日移轉登記予被告丙○○，有害原告債權，爰依民法第244
    條第1 項、第4 項之規定，訴請判決如聲明所示等語。
二、被告乙○○以：系爭不動產係被告所合買，被告2 人離婚後
    ，係由被告丙○○繳納貸款等語，資為抗辯。
    被告丙○○則以：系爭不動產係被告一起買的，伊付了170
    萬元左右，伊不知道不可以這樣登記，且原告應查清楚被告
    乙○○之財務狀況再借錢等語置辯。
三、兩造不爭執之事項：
（一）被告乙○○於民國94年3 月21日向原告借款120 萬元，到
      期日為101 年3 月21 日 ，惟被告乙○○於94年9 月21日
      起即未依約按時繳付本息，尚欠原告本金1,127,795 元及
      自94年9 月21日起至清償日止，按年息3.97% 計算之利息
      及違約金，有本票、授權書、放款帳卡明細表（見本院卷
      第7 、8 頁）附卷可稽。
（二）被告乙○○於94年9 月21日將系爭不動產所有權全部，贈
      與被告丙○○，並於同年月29日完成以贈與為原因之所有
      權移轉登記，有土地暨建物登記謄本各1 份（見本院卷第
      9 至12頁）在卷可憑，並有0950003480號函及所附系爭不
      動產於94年9 月29日以夫妻贈與為原因而移轉登記予被告
      丙○○之全部申請登記資料附卷足參。
四、茲本件兩造主要所爭執者，乃為被告間移轉系爭不動產所有
    權之債權行為及物權行為是否為無償之贈與行為？
（一）經查，被告乙○○係於80年9 月24日即登記為系爭不動產
      之所有權人之事實，有土地及建物所有權狀各1 份在卷可
      按（見本院卷第40至43頁）；又被告係於79年1 月4 日結
      婚，亦有被告之戶籍謄本1 紙附卷可稽（見本院卷第39頁
      ），是均堪信為真實。
（二）而按依本法所為之登記，有絕對效力，土地法第43條定有
      明文。再按夫或妻之財產分為婚前財產與婚後財產，由夫
      妻各自所有。不能證明為婚前或婚後財產者，推定為婚後
      財產；不能證明為夫或妻所有之財產，推定為夫妻共有。
      夫或妻婚前財產，於婚姻關係存續中所生之孳息，視為婚
      後財產。夫妻以契約訂立夫妻財產制後，於婚姻關係存續
      中改用法定財產制者，其改用前之財產視為婚前財產；夫
      或妻各自管理、使用、收益及處分其財產。民法第1017條
      、第1018條亦有明文。被告乙○○既已於其與被告丙○○
      婚姻關係存續中之80年9 月24日登記為系爭不動產之所有
      權人，則依上開法律規定可知，被告乙○○即為系爭不動
      產之所有權人，且系爭不動產屬被告乙○○之婚後財產，
      此不因當初買受系爭不動產時或買受之後，被告丙○○有
      無支付價金之一部或貸款之一部而有不同，蓋被告丙○○
      縱有出資之事實，亦僅係其與被告乙○○間之另一法律關
      係，尚不影響被告乙○○於將系爭不動產移轉登記予被告
      丙○○前，為系爭不動產所有權人之事實。
（三）被告乙○○係於94年9 月21日與被告丙○○成立系爭不動
      產之贈與契約，並於同年月28日向桃園縣蘆竹地政事務所
      以贈與為原因而申請為所有權移轉之登記，並經上開地政
      事務所於同年月29日完成登記之事實，亦為被告所不否認
      ，並有土地及建物謄本各1 份在卷可憑（見本院卷第9 至
      12頁），復經本院依職權函查無誤，有上開地政事務所95
      年3 月28日蘆地登字第0950003480號函附之土地登記申請
      書1 份、財政部臺灣省北區國稅局贈與稅不計入贈與總額
      證明書1 份（見本院卷第27、28頁、第34、35頁）在卷可
      考。此外，被告復未能舉證證明其等移轉系爭不動產之上
      開債權行為與物權行為，有何對價支付之事實，則由被告
      乙○○將登記於其所有之系爭不動產以贈與為原因而移轉
      登記予被告丙○○之債權及物權行為，自屬無償行為，並
      無疑義。
五、按債務人所為之無償行為，有害及債權者，債權人得聲請法
    院撤銷之；債務人之行為非以財產為標的，或僅有害於以給
    付特定物為標的之債權者，不適用前2 項之規定，民法第
    244 條第1 項、第3 項定有明文。且債權人依民法第244 條
    第1 項規定，撤銷債務人所為之無償行為者，此債務人之法
    律行為除有特別規定外，無論為債權行為抑為物權行為，均
    非所問，最高法院42年台上字第323 號判例意旨足資參照。
    本件被告乙○○將系爭不動產贈與並移轉予被告丙○○時，
    原告已為被告乙○○之債權人；而原告係於95年2 月15日即
    提起本件訴訟，有其起訴狀上本院收狀日期章之印文可稽（
    見本院卷第4 頁），距其知悉被告間上開無償贈與及移轉之
    行為時，並未逾民法第245 條所規定1 年之除斥期間；另被
    告乙○○有未依約分期清償對原告前述債務之本息，其復未
    否認依其現在財產狀況已無清償對原告債務之能力，顯見被
    告乙○○上開贈與及移轉系爭不動產所有權之行為，確有害
    及原告之債權無誤；再參以被告間就系爭不動產所為之無償
    行為，係以財產為標的，原告對被告乙○○之債權又非以給
    付特定物為標的，則揆諸上揭法律規定及判例說明，原告訴
    請撤銷被告間就系爭不動產所為前開無償贈與之債權及移轉
    登記之物權行為，自屬有據。
六、末按債權人依第1 項或第2 項之規定聲請法院撤銷時，得並
    聲請命受益人或轉得人回復原狀，民法第244 條第4 項前段
    亦有明文。本件原告得依民法第244 條第1 項之規定請求撤
    銷被告間就系爭不動產所為之前述債權及物權行為，既足認
    定，則依上揭法律規定，原告進而請求受益人即被告丙○○
    應將桃園縣蘆竹地政事務所就系爭不動產於94年9 月29日所
    為之所有權移轉登記予以塗銷，以回復系爭不動產所有權人
    為被告乙○○此原狀，自亦於法有據。
七、從而，原告依民法第244 條第1 項、第4 項前段之規定，訴
    請判決被告間於94年9 月21日就系爭不動產所為之債權行為
    及物權行為，均應撤銷。被告丙○○並應將桃園縣蘆竹地政
    事務所就系爭不動產於94年9 月29日所為之所有權移轉登記
    予以塗銷，均為有理由，應予准許。
據上論結，本件原告之訴為有理由，依民事訴訟法第385 條第1
項前段、第78條、第85 條 第1 項前段，判決如主文。
中    華    民    國    95    年    5     月     4    日
                      民事第二庭  法  官  張震武
以上正本係照原本作成
如對本判決上訴，須於判決送達後20日內向本院提出上訴狀
中    華    民    國    95    年    5     月     4    日
                                  書記官  李家


司法院資訊處製作；財團法人民間司法改革基金會備份。
